【裁判字號】    98,消債更,476
【裁判日期】    990427
【裁判案由】    更生事件
【裁判全文】
臺灣臺南地方法院民事裁定           98年度消債更字第476號
聲請人  甲○○
代理人  何建宏律師
上列聲請人依消費者債務清理條例，聲請更生事件，本院裁定如
下：
    主    文
聲請駁回。
聲請費用由聲請人負擔。
    理    由
一、本件聲請意旨略以：聲請人即債務人甲○○因有不能清償情
    事，曾依中華民國銀行公會會員辦理消費金融案件無擔保債
    務協商機制就協商條件 「自民國95年12月起，分120期，利
    率6.5%，每月應繳納為新臺幣（下同）18,142元」成立協商
    。聲請人依協商條件按期繳付至97年3月份，後因97年4月份
    聲請人當月薪資僅為23,013元，扣除每月必要之基本生活費
    用後，已不足負擔協商還款金額18,142元始毀諾。聲請人實
    有不可歸責於己之事由，致履行原協商內容有重大困難，且
    無擔保或無優先權之債務總額未逾1,200萬元，復未經法院
    裁定開始清算程序或宣告破產，爰向本院聲請更生等語。
二、按消費者債務清理條例之所以賦予債務人得選擇以重建型之
    更生程序或清算型之清算程序清理其債務，係欲藉以妥適調
    整債務人與債權人及其他利害關係人間之權利義務關係，保
    障債權人獲得公平受償，並謀求消費者經濟生活之更生及社
    會經濟之健全發展；惟若債務人履行債務並無困難，僅係為
    圖謀減免債務，而不為債務之履行，自有違債權契約為誠信
    契約之本旨；又在債務人已積欠債權人債務之情形下，如債
    權人已提出得分期清償之債務清償方案，而債務人在得維持
    基本生活條件之情形下，並非無法履行該債務清償方案，卻
    仍圖如往常般之消費行為，自難認已不能清償債務或有不能
    清償之虞，自不應賦予債務人得依消費者債務清理條例聲請
    更生或清算程序清理其債務。
三、聲請人前揭主張，固據提出財產及收入狀況說明書、債權人
    清冊、財團法人金融聯合徵信中心之當事人綜合信用報告、
    債權銀行協商成立通知函等為憑，惟查：
（一）聲請人於消費者債務清理條例施行前，曾依金融主管機關
      協調成立之中華民國銀行公會會員辦理消費金融案件無擔
      保債務協商機制與金融機構於95年12月間成立協商，當時
      聲請人之無擔保債務總額為1,597,709元，每月應償還18,
      142元，分120期，利率6.5%，有債權銀行提出之協議書、
      無擔保債務還款計畫書附卷可稽。
（二）嗣聲請人於99年1月28日 循中華民國銀行公會會員辦理個
      別協商一致性方案向最大債權銀行元大銀行聲請協商，經
      元大銀行審酌聲請人資格條件，提供96期，利率6.5%，每
      期還款12,000元之協商條件，惟聲請人表示無力負擔該協
      商條件，因此協商不成立，此有聲請人陳報狀及債權銀行
      陳報狀各1紙在卷可憑。 從而，本件審酌聲請人為更生或
      清算之准否，自應以上開協商條件為判斷是否符合消費者
      債務清理條例聲請更生規定之基礎。是本院逕依債權銀行
      所陳之協商還款條件，聲請人每月應支付之分期款為12,0
      00元。
（三）聲請人每月得用以清償債務之金額明細如下：
    1.收入明細：聲請人每月收入約42,940元（參卷附本院依職
      權調閱聲請人之稅務電子閘門財產所得調件明細表計算97
      年度之月平均所得）。
    2.必要支出明細如下：
      (1)參酌行政院內政部所公告98年度台灣省低收入戶最低生
        活費用每人每月為9,829元， 該生活費標準係按照政府
        最近一年平均每人消費支出（包括食品費、衣著鞋襪費
        、房租水電費、家居管理費、醫療保健費、交通通訊費
        、娛樂教育費及雜項支出）百分之60訂定，有內政部頒
        布歷年最低生活費一覽表可憑。是認聲請人每月必要生
        活費用，依上開標準以每月9,829元計算為適當。 從而
        ，該最低生活費用既已包含食、衣、住、行等費用在內
        ，尚不得再另計房租等費用。
      (2)聲請人主張因其父親乙○○現罹癌症，接受化學藥物治
        療，再娶配偶丙○○為照顧其父親亦未外出工作；另聲
        請人母親蔡春美自離異後，孓然一身，且罹有氣喘宿疾
        ，而聲請人無其他兄弟姐妹，故聲請人每月扶養父親及
        母親分別支出8,000元、5,000元實屬必要云云。按直系
        血親卑親屬為第一順位之扶養義務人，而負扶養義務者
        有數人而其親等同一時，應各依其經濟能力，分擔義務
        ，民法第1115條第1項第1款、第3項定有明文。 又夫妻
        互負扶養之義務，其負扶養義務之順序與直系血親卑親
        屬同，民法第1116-1條亦定有明文。查聲請人之父乙○
        ○為35年3月27日生， 並罹患癌症一節，有聲請人提出
        其父之戶籍謄本及高雄榮民總醫院診斷證明書在卷足憑
        ，而聲請人之母蔡春美為34年2月6日生，且患有氣喘宿
        疾等情，亦有聲請人提出其母之戶籍謄本及劉振亮診所
        診斷證明書在卷可按，經本院審酌聲請人之父、母親均
        已達法定退休年齡，確有受扶養之必要，惟聲請人之父
        尚有配偶丙○○，則其父之扶養費用理應由聲請人及丙
        ○○2人共同分擔。 是聲請人對其父、母親之扶養費用
        應參酌內政部所公告98年度台灣省低收入戶最低生活費
        用以每人每月為9,829元為適當， 故聲請人父親之扶養
        費支出應以4,915元【計算式：9,8292＝4,915】為合
        理，又聲請人主張每月支出其母親 之扶養費用為5,000
        元，亦屬允當，本院予以採認。
      (3)合計：19,744元【計算式：9,829（聲請人每月生活費
        用）＋4,915（聲請人每月支出其父親之扶養費用）＋
        5,000（聲請人每月支出其母親之扶養費用）＝19,744
        】。
    3.結算：聲請人每月收入為42,940元，扣除其必要生活支出
      19,744元後，其每月得用以支付債務之金額為23,196元。
（四）聲請人之資產：依本院職權調閱聲請人96、97年度稅務電
      子閘門財產所得調件明細表所示，聲請人名下並無財產。
（五）綜上，聲請人每月得以支付債務之金額為23,196元，依最
      大債權銀行元大銀行99年3月11日陳報狀 所提出之個別協
      商一致性方案「分96期、利率6.5%、月繳12,000元」，是
      認聲請人應有能力履行元大銀行所提之上開還款條件，並
      維持基本生活開支，則聲請人自當戮力還款，與債權銀行
      達成還款協議。從而，聲請人主張其不能清償債務或有不
      能清償之虞云云，不足採信。
四、末按債務人需有不能清償債務或有不能清償之虞者，始得依
    消費者債務清理條例聲請更生程序清理其債務，消費者債務
    清理條例第3 條定有明文。本件聲請人既非不能清償債務或
    有不能清償之虞，則其所為本件更生之聲請，於法無據，不
    應准許。
五、依消費者債務清理條例第15條，民事訴訟法第95條、第78條
    裁定如主文。
中    華    民    國    99    年    4     月    27    日
                          臺灣臺南地方法院民事第三庭
                                  法  官  王 獻 楠
上為正本，係照原本作成。
如不服本裁定，應於裁定送達後10日內向本院提出抗告狀（須附
具繕本），並應繳納抗告費新台幣1,000元。
中    華    民    國    99    年    4     月    27    日
                                  書記官  李 靜 怡

司法院資訊處製作；財團法人民間司法改革基金會備份。
